【裁判字號】    93,重上,57
【裁判日期】    950502
【裁判案由】    拆屋還地
【裁判全文】
臺灣高等法院民事判決                  93年度重上字第57號
上  訴  人  辛○○
            庚○○
            乙○○
            丙○○
共      同
訴訟代理人  周承武律師
上  訴  人  丁○○
訴訟代理人  周承武律師
            洪明俊律師
上  列 1人
複  代理人  邱清銜律師
上  訴  人  己  ○    住臺北縣永和市○○路17巷25弄2號2樓
            壬○○○（原名張雙）
            戊○○    住臺北縣永和市○○路○段93巷21弄8號
被  上訴人  甲○○    住臺北縣中和市○○街9巷2弄16號之1
訴訟代理人  陳國雄律師
上列當事人間拆屋還地事件，上訴人對於中華民國92年11月25日
臺灣板橋地方法院92年度重訴字第344號第一審判決提起上訴，
本院於95年4月18日言詞辯論終結，判決如下：
    主  文
原判決（除確定部分外）廢棄。
上開廢棄部分，被上訴人在第一審之訴及其假執行之聲請均駁回
。
第一審（除確定部分外）、第二審訴訟費用由被上訴人負擔。
    事實及理由
壹、程序方面：
一、上訴人壬○○○、己○、戊○○經合法通知，未於言詞辯論
    期日到場，核無民事訴訟法第386條各款所列情形，爰依被
    上訴人之聲請，由其一造辯論而為判決。
二、按訴訟繫屬中為訴訟標的之法律關係，雖移轉於第三人，於
    訴訟無影響，民事訴訟法第254條第1項前段定有明文。此係
    當事人恒定原則，指訴訟繫屬中，訴訟標的之法律關係縱經
    讓與，亦不影響該訴訟之當事人適格，且該當事人仍有實施
    訴訟之權能，並使判決效力擴張及於受讓訴訟標的之第三人
    。經查，坐落臺北縣永和市○○段1137地號土地（重測前為
    永和市○○段潭墘小段第29地號，下稱系爭土地）於原審判
    決後，已由被上訴人、上訴人丁○○及其他共有人出售予訴
    外人即受告知人陳山輝，並於民國（下同）92年4月1日為移
    轉登記之事實，有系爭土地登記謄本在卷可稽（見本院卷(一)
    第42頁），且為兩造所不爭執，則訴訟繫屬中，訴訟標的之
    法律關係縱經讓與受告知人陳山輝，亦不影響該訴訟之當事
    人適格，且該當事人仍有訴訟實施權能，並使判決效力擴張
    及於受讓訴訟標的之受告知人陳山輝，先予敘明。
三、本件原審判決主文第一項部分係關係命己○、壬○○○、戊
    ○○、丁○○、乙○○、辛○○、庚○○、丙○○等8人拆
    屋還地之訴訟，其訴訟標的法律關係對於共同訴訟之各人必
    須合一確定。故此部分訴訟雖僅由上訴人丁○○、乙○○、
    辛○○、庚○○、丙○○等5人就第一審判決提起第二審上
    訴，但依民事訴訟法第56條第1項第1款規定，其第二審上訴
    之效力自應及於同造未提起上訴之共同被告己○、壬○○○
    、戊○○，故應將己○、壬○○○、戊○○列為視同上訴人
    並予審判。
四、按當事人不得提出新攻擊或防禦方法，但如不許其提出顯失
    公平者，不在此限，民事訴訟法第447條第1項第6款定有明
    文。查上訴人等於原審抗辯訴外人即上訴人等之祖父張平治
    前占有系爭土地興建門牌號碼台北縣永和市○○路88號（整
    編後為台北縣永和市○○路104巷19號）興建磚造房屋（下
    稱系爭房屋），係有永久租賃權，並非無權占有，經原審認
    定其等抗辯為無理由，而判決敗訴，上訴人等上訴後，仍為
    上開抗辯，惟於本院審理中，即於93年6月7日提出民事上訴
    理由(四)狀（本院卷(一)第94頁至第96頁）抗辯其等祖父張平治
    在系爭土地上興建系爭房屋，係因於39年9月1日在該土地上
    設有地上權，且未定有存續期間，仍有正當權源等情。查系
    爭房屋占有系爭土地是否有正當權源，攸關上訴人等是否須
    拆屋還地之權益甚鉅，如不許其等提出有地上權之抗辯，容
    有顯失公平之情形，應認上訴人等於本院提出上開新攻擊防
    禦方法，於法尚無不合，應予准許。
五、按訴之撤回，應以書狀為之，但於期日，得以言詞向法院或
    受命法官為之；又訴之撤回，被告於期日到場，未為同意與
    否之表示者，自該期日起，十日內未提出異議者，視為同意
    撤回，分別為民事訴訟法第262條第2項、第4項定有明文。
    查被上訴人於原審係請求「上訴人、原審共同被告張銘忠應
    將系爭土地如附圖1所示Ａ部分面積159.35平方公尺土地及
    其上地上物拆除，並將土地返還伊及其他共有人全體」，經
    原審判決「上訴人應將系爭土地如附圖1所示Ａ部分面積159
    .35 平方公尺土地之地上物拆除，將土地返還被上訴人及其
    他共有人全體」，上訴人等提起上訴後，被上訴人於95年3
    月15日本院行準備程序時，向本院受命法官以言詞表示「減
    縮原審之請求，範圍如附圖2，即95年1月5日台北縣中和地
    政事務所土地複丈成果圖所示Ｂ部分面積93.35平方公尺」
    等語（見本院卷(二)第75頁），核屬減縮應受判決事項之聲明
    ，依民事訴訟第446條第1項、第255條第3款之規定，自應准
    許。又減縮應受判決事項之聲明，亦屬訴之一部撤回，被上
    訴人於95年3月15日本院行準備程序時為上開之減縮聲明，
    上訴人等雖未表同意，惟均表示沒有意見（見本院卷第75頁
    ），並未於10日提出異議，依上開規定，視為同意前揭訴之
    一部撤回。又按原告於本案經終局判決後，於上級審減縮其
    應受判決事項之聲明，實質上與訴之撤回無異，依民事訴訟
    法第263條第2項規定，就該減縮部分，不得復提起同一之訴
    ，自不得復擴張該部分應受判決事項之聲明（最高法院89年
    台上字第539號判決意旨參照）。查被上訴人為減縮應受判
    決事項之聲明後，於95年4月18日本院為言詞辯論時，為答
    辯聲明稱如93年6月16日答辯狀所載（即上訴駁回，見本院
    卷(一)第100頁），並主張系爭房屋占用153.35平方公尺，減
    縮祗是就上訴人等主張地上權登記之範圍表示意見，並非減
    縮起訴聲明云云（本院卷(二)第89頁），惟依上開判決意旨，
    被上訴人自不得就其已減縮之聲明，嗣後再為主張，則本院
    自應就其已減縮之聲明為審理範圍，附此說明。
貳、實體方面：
一、被上訴人起訴主張：系爭土地為伊與上訴人丁○○及其他共
    有人共有，訴外人張平治前在系爭土地上興建系爭房屋，無
    權占用系爭土地面積159.35㎡，嗣張平治於68年8月15日死
    亡，由上訴人及原審共同被告張銘忠之父張國林繼承，張國
    林復於78年1月22日死亡，上訴人、原審共同被告張銘忠因
    而繼承系爭房屋之所有權。上訴人丁○○雖為系爭土地共有
    人之一，惟其未得其餘共有人全體同意占用系爭土地特定部
    分，仍屬無權占有。系爭房屋雖經合法登記，然張平治使用
    系爭土地之權限未必為租賃關係，縱為租賃亦已於58年間屆
    20年期限而告消滅。系爭土地並無地上權登記等情，爰依民
    法第767條前段及第821條規定，請求為命上訴人、原審共同
    被告張銘忠應將系爭土地如附圖1所示Ａ部分面積159.35㎡
    土地上之地上物拆除，並將土地返還伊及其他共有人全體之
    判決（原審判命上訴人應將系爭土地如附圖1所示Ａ部分面
    積159.35㎡土地之地上物拆除，將土地返還被上訴人及其他
    共有人全體，且依兩造聲請為准、免假執行之宣告，而駁回
    被上訴人其餘之訴。被上訴人就其敗訴部分並未聲明不服，
    故其對原審共同被告張銘忠部分已告確定；上訴人就其等敗
    訴部分提起上訴。被上訴人於本院聲明駁回上訴，並減縮起
    訴聲明為「上訴人應將系爭土地如附圖2所示Ｂ部分面積
    93.35㎡土地之地上物拆除，將土地返還被上訴人及其他共
    有人全體」。
二、上訴人辛○○、庚○○、乙○○、丙○○、丁○○則以：上
    訴人丁○○為系爭土地之共有人之一，對共有物之全部，自
    有使用收益之權。系爭土地原為張姓祖先四大房共有，系爭
    房屋則係伊等曾祖父張清朝與祖父張平治向第四房張振賢租
    地興建，並登記為合法建物，為永久租賃，張振賢收取租榖
    後即交由三房張灌水管理，原張姓所有權人之子孫數十年來
    均無異議，基於買賣不破租賃原則，伊等與原地主間之租賃
    契約對被上訴人仍繼續存在，伊等即非無權占有。又伊等祖
    父張平治於39年9月1日就系爭土地設定地上權，伊等則因繼
    承對於系爭土地有地上權，且在被上訴人取得系爭土地應有
    部分前，系爭土地之共有人即容忍伊等占用系爭土地50餘年
    ，而有默示分管契約之存在，伊等占有系爭土地自非無權占
    有等語，資為抗辯，並於本院聲明：(一)原判決不利於上訴人
    之部分廢棄。(二)前開廢棄部分，被上訴人在第一審之訴及其
    假執行之聲請均駁回。
三、上訴人己○、張美華、戊○○未於言詞辯論期日到場，亦未
    提出書狀作任何之聲明及陳述。
四、查被上訴人主張系爭土地為被上訴人與上訴人丁○○及其他
    共有人共有（按系爭土地已於92年4月1日移轉登記為受告知
    人陳山輝所有），訴外人張平治前在系爭土地上興建系爭房
    屋，占用系爭土地如附圖1所示Ａ部分面積159.35㎡，嗣張
    平治於68年8月15日死亡，由其子女即張國林、上訴人己○
    （被上訴人誤載己○為張國林之繼承人）繼承系爭房屋之所
    有權；張國林復於78年1月22日死亡，由上訴人辛○○、庚
    ○○、乙○○、丙○○、丁○○、壬○○○、戊○○等7人
    繼承等事實，業據被上訴人提出系爭土地登記謄本、系爭房
    屋登記謄本、照片、繼承系統表及戶籍謄本等件為證（見原
    審卷第5至12頁、第14至16頁、第35至43頁），並經原審依
    職權勘驗現場，囑託臺北縣中和地政事務所製有複丈成果圖
    （如附圖1）附卷可稽（見原審卷第75頁），且為上訴人辛
    ○○、庚○○、乙○○、丙○○、丁○○所不爭執，自堪信
    為真實。另系爭房屋目前已拆除不存在，為兩造所不爭執，
    且經本院於95年1月5日依職權勘驗現場，亦有勘驗筆錄（本
    院卷(二)第26、27頁）附卷可考，亦信屬實在。
五、被上訴人主張上訴人等與伊並無租賃關係存在，系爭房屋占
    有系爭土地並無正當權源，而為無權占有，再者上訴人等對
    於系爭土地亦無地上權，縱有，亦於70年3月26日經地政機
    關塗銷在案，上訴人等所有系爭房屋既係無權占有系爭土地
    ，伊自得主張所有權之作用，減縮請求上訴人等將如附圖2
    所示Ｂ部分面積93.35平方公尺其上地上物拆除，並還地予
    伊及其他共有人，此為權利之正當行使，尚不違反誠信原則
    等情；上訴人辛○○、庚○○、乙○○、丙○○、丁○○則
    以前揭情詞置辯。經查：
  (一)系爭房屋為磚造一層樓房，屋頂上搭建鐵皮棚架，據上訴人
    丁○○稱，屋頂鐵皮部分為其兄弟5人所建，建物主體為其
    等兄弟之曾祖父張清朝、祖父張平治所建，其兄弟除在內部
    曾經粉刷及舖地磚外，未曾改建，上訴人等中有沒有設籍此
    地者，均居住在此等情，此有原審勘驗筆錄（原審第72頁、
    第73頁）在卷可考；再者，系爭房屋占有系爭土地之面積為
    159.35平方公尺，此亦經原審囑託台北縣中和地政事務所為
    丈量，而該地政事務所於91年8月1日以北縣中地測字第0910
    012864號函附複丈成果圖（同上卷第74頁、第75頁）在卷足
    憑；又永和市○○路88號台灣省光復後初次設籍資料，有張
    清朝君等16人設籍，戶長張清朝42年3月18日死亡後，戶長
    變更為張平治，住址登記為安樂路110號，該址於48年6月1
    日門牌整編為安樂路104巷16號，復於60年5月25日門牌號碼
    整編為安樂路104巷19號，另查本市○○路78號台灣省光復
    後初次設籍資料有陳來春設籍，後於42年6月1日因村劃分變
    更為安樂路88號，該址於48年6月1日門牌號碼整編為安樂路
    104巷9號，此有台北縣永和市戶政事務所91年11月25日北縣
    永戶字第0910020605號函附張平治戶籍謄本（原審卷第125
    頁至第129頁、第132頁至第134頁）、門牌歷史查詢資料（
    同上卷第135頁）在卷足憑，並為兩造所不爭，信屬實在。
    由上資料足見張清朝在系爭土地建造系爭房屋後，歷經張平
    治、張國林迄上訴人等數代，均有人住於系爭房屋，系爭房
    屋雖有修繕，惟始終未曾改建，而門牌號由原始台北縣中和
    鄉○○村○鄰○○○○路88號，經數次整編後為現今之台北縣
    永和市○○路104巷19號，且系爭房屋為上訴人等先祖張清
    朝所建造，亦堪認定。
  (二)張清朝在系爭土地建造系爭房屋伊始，上訴人等固主張系爭
    房屋屋主與系爭土地地主有成立租賃關係或永久租賃關係云
    云，並舉證人張家銘（原審卷第159頁、第160頁）、蔡俊民
    （同上卷第189頁、第190頁）證言為證，惟查台北縣永和市
    ○○路88號建物之建築完成日期、登記日期、登記發生原因
    均不詳，而其登記所有權人為張平治，房屋面積為93.35平
    方公尺，此有系爭建物登記謄本（同上卷第45頁）在卷足憑
    ，依該建物總登記時期登記簿（同上卷第249頁至第251頁）
    所載，收件日期為38年10月17日，亦有預告及其塗銷登記，
    並載有抵押權設定登記，依80年7月29日地籍圖重測後之登
    記簿謄本（同上卷第252頁、第253頁）並未載有該建物總登
    記之日期與原因，僅載有登記日期為80年7月29日，登記原
    因為地範圍重測，原審向台北縣政府函調系爭房屋之建築執
    照有關資料，經台北縣政府於92年3月27日以北府工使字第0
    920221253號函（原審卷第165頁）覆：「．．．經調閱本府
    使用執照存根系統及建造套繪等資料，並未查得旨揭地址建
    物（建號8）之執照，故未能提供相關建築執照資料．．．
    」，原審乃分別函台北縣板橋地政事務所、台北縣中和地政
    事務所查系爭建物登記日期何以空白？是否依據日據時代資
    料轉載？亦經台北縣板橋地政事務所於92年9月17日以北縣
    板地登字第0920020876號函（同上卷第247頁）覆：「．．
    ．經查本所34年度至57年度申請書類檔案（包括中和所）已
    於68年7月25日於有關單位派員監督下銷燬，實已無從提供
    」；台北縣中和地政事務所於92年9月17日以北縣中地登字
    第0920021578號函（同上卷第248頁）覆：「．．．上揭建
    號（8）之建物登記謄本登記日期因無日據時代資料可查，
    故無法得知是否由日據時代資料轉載．．．」，要之，上訴
    人等雖主張其等所有系爭房屋係本於租賃權而占有系爭土地
    ，惟上開證人證言互為矛盾，復乏其他佐證，自難遽為採信
    。
  (三)上訴人等又主張系爭房屋占有系爭土地係有地上權，系爭土
    地早在39年9月1日為張平治設定地上權等情，並提出他項權
    利（地上權）證明書（本院卷(一)第97、98頁）為證，被上訴
    人對於該證明書形式之真正不爭執，該證明書附卷影本，經
    本院與正本核對屬無訛（以上見本院(一)116頁），而被上訴
    人僅以系爭土地上從未有地上權之登記，即使有地上權之登
    記，亦經塗銷而不存在云云為抗辯。惟查上開證明書載明：
    「土地標示：潭墘段（小段）29地號，權利人：張平治，收
    件年月日及收件字號：38年10月17日，權利範圍貳捌坪貳肆
    零」，而系爭土地原為永和鎮○○段潭墘小段29號，57年4
    月9日分割增加出同小段29-37至29-47號土地，嗣於80年10
    月23日地籍圖重測，變更為永和市○○段1137號，此有系爭
    土地登記謄本、登記簿謄本（本院卷(一)第103頁至第113頁）
    在卷足憑，又系爭土地除為張平治設定上開地上權外，尚為
    訴外人張阿務設定14.1坪之地上權，為訴外人張振添設定10
    坪地上權，此有他項權利證明書2份（本院卷(一)第235頁至第
    238頁）在卷可考，另系爭土地亦曾於38年11月15日為訴外
    人張阿登設定36.06坪地上權，而該地上權於70年3月27日補
    登記地上權，最後因分別轉載至前揭小段29-37至29-47地號
    上土地而塗銷該地上權登記，此亦有土地登記簿謄本（本院
    卷(一)第113頁）在卷可考，足見系爭土地上確設有多筆地上
    權，而張平治就系爭土地之地上權登記，與系爭房屋登記收
    件日期相同，均為38年10月17日，從而系爭房屋於向地政機
    關登記送件時，即已具有地上權，殊堪認定。至於依系爭土
    地登記簿謄本或土地登記謄本上並未載明有上開地上權，惟
    按不動產物權依法律行為而取得設定、喪失及變更者，非經
    登記不生效力，為民法第758條所明文規定。查系爭土地原
    所有權人曾為系爭房屋所有人張平治設定前揭地上權，並未
    定有存續期間，而系爭房屋現所有人即上訴人等或其被繼承
    人並未與系爭土地前後所有權人合意消滅上開地上權，該地
    上權尚無法定消滅之原因，依上開規定，該地上權殊不因系
    爭土地之分割或轉載而消滅，況上開地上權因依登記申請案
    件保存期限15年規定銷燬，無從調閱查證上開地上權有無塗
    銷情形，此亦有台北縣中和地政事務所94年1月31日北縣中
    地資字第0940001413號函（本院卷(一)第242頁）在卷可憑，
    益見上開地上權尚未消滅，仍繼續存在於系爭土地上，則系
    爭房屋占有系爭土地，乃本於地上權，並非無權占有，殊堪
    認定。
  (四)末查張平治取得系爭土地之地上權權利範圍為28.24坪，經
    換算結果為93.35平方公尺（28.24×0.3025=93.355537，小
    數點以下2位後不計），此與如附圖1所示Ａ部分占用面積15
    9.35平方公尺，相差達66平方公尺，本院乃於95年1月5日再
    至現場勘驗，因系爭房屋已被全部拆除，無跡可考，乃囑台
    北縣中和地政事務所就上開Ａ部分面積，劃分為Ａ、Ｂ兩部
    分，Ａ為66平方公尺、Ｂ部分即扣除Ａ部分面積為93.35平
    方公尺，此有勘驗筆錄、該地政事務所複丈成果圖（本院卷
    (二)第26頁至第28頁）在卷佐證。而被上訴人拆除系爭房屋，
    係因其與上訴人丙○○、丁○○成立和解契約，由上訴人丙
    ○○、丁○○同意被上訴人將系爭土地（包括同段1136號土
    地）上之全部地上物（包括系爭房屋）予以拆除，此有和解
    書（同上卷第92、93頁）在卷可考，被上訴人本此契約書而
    拆除系爭房屋，其拆除如附圖2所示Ａ部分面積66平方公尺
    之土地，固非無權為之，惟附圖2所示Ｂ部分面積93.35平方
    公尺土地，因上訴人等就此部分土地有地上權存在，理由已
    見前述，被上訴人拆除此部分土地上之房屋，洵屬無據，被
    上訴人以上訴人等無權占有為由，請求拆屋還地，為無理由
    ，不應准許。
六、綜上所述，被上訴人本於所有權作用，依民法第767條前段
    、第821條之規定，減縮請求上訴人等將系爭土地如附圖2所
    示Ｂ部分93.35平方公尺土地上之地上物拆除，並將上開土
    地返還予被上訴人及其他全體共有人，為無理由，不應准許
    。原審判命上訴人等拆屋還地，並依兩造聲請，酌定相當擔
    保金額而為准、免假執行之宣告，即有未洽，上訴意旨指摘
    原判決不當，求予廢棄改判，為有理由，爰由本院予以廢棄
    改判如主文第二項所示。
七、本件事證已臻明確，兩造其餘攻擊防禦方法及其他未經援用
    之證據，經斟酌尚無礙於本院前述之認定，無一一論究之必
    要。
據上論結，本件上訴為有理由，判決如主文。
中    華    民    國    95    年    5     月    2     日
                  民事第15庭審判長法  官  黃騰耀
                                  法  官  李媛媛
                                  法  官  許文章
正本係照原本作成。
如不服本判決，應於收受送達後20日內向本院提出上訴書狀，其
未表明上訴理由者，應於提出上訴後20日內向本院補提理由書狀
（均須按他造當事人之人數附繕本）上訴時應提出委任律師或具
有律師資格之人之委任狀；委任有律師資格者，另應附具律師資
格證書及釋明委任人與受任人有民事訴訟法第466條之一第一項
但書或第二項（詳附註）所定關係之釋明文書影本。
中    華    民    國    95    年    5     月    10    日
                                  書記官  陳明俐
附註：
民事訴訟法第四百六十六條之一（第一項、第二項）：
對於第二審判決上訴，上訴人應委任律師為訴訟代理人。但上訴
人或其他法定代理人具有律師資格者，不在此限。
上訴人之配偶、三親等內之血親、二親等內之姻親，或上訴人為
法人、中央或地方機關時，其所屬專任人員具有律師資格並經法
院認為適當者，亦得為第三審訴訟代理人。


司法院資訊處製作；財團法人民間司法改革基金會備份。
